最高法院民事判決　　　　　　　　　 110年度台上字第1564號
上　訴　人　晁岱有限公司

法定代理人　呂素卿
訴訟代理人　柯俊吉律師 
上　訴　人　李王枣
　　　　　　李偉勇
　　　　　　李湘穎
　　　　　　李宏毅

　　　　　　李雅如
　　　　　　李雅萍

　　　　　　李偉雄
　　　　　　李偉清
　　　　　　李麗玉
被 上訴 人　高毓婷
上列當事人間請求確認通行權存在等事件，上訴人對於中華民國
109年8月12日臺灣高等法院第二審判決（107年度重上字第634號
），提起上訴，本院判決如下：
    主    文
原判決關於確認通行權存在、上訴人應容忍被上訴人鋪設柏油或
水泥道路，及命被上訴人給付，暨各該訴訟費用部分均廢棄，發
回臺灣高等法院。
    理    由
一、本件原審認被上訴人提起形成之訴，請求確認通行權存在，
    上訴人則否認該通行範圍係周圍地損害最少之處所，則其訴
    訟標的對於原判決准通行之土地所有權人晁岱有限公司（下
    稱晁岱公司）及李王枣、李宏毅、李雅萍、李雅如、李偉勇
    、李偉雄、李偉清、李湘穎及李麗玉（下稱李王枣等9 人）
    必須合一確定，雖僅晁岱公司對於原判決提起上訴，依民事
    訴訟法第56條第1項第1款規定，其上訴之效力及於未提起上
    訴之李王枣等9人，爰併列渠等為上訴人。
二、原審廢棄第一審所為被上訴人敗訴之判決，改判確認被上訴
    人就晁岱公司所有之新北市○○區○○段1063地號（下稱其
    地號），及李王枣等9人共有之同段1067地號土地如原判決
    附圖（下稱附圖）一所示各154.1平方公尺土地（下稱系爭
    甲土地）有通行權；上訴人應容忍被上訴人在系爭甲土地鋪
    設柏油或水泥道路，及被上訴人應依當年度申報地價總額年
    息百分之15、百分之12分別支付晁岱公司、李王枣等9人償
    金，係以：被上訴人於民國101年10月16日拍定買受坐落新
    北市○○區○○段1036、1045、1046、1052、1055、1060
    、1061地號土地（下分稱其地號，合稱系爭乙土地），四周
    未鄰接道路係屬袋地，土地使用分區為乙種工業區，被上訴
    人所有之1060地號土地重測前為同區○○○段○○小段774-
    11地號（下稱774-11地號）土地，1063、1067地號土地於重
    測前為同小段77-24、77-21地號土地，均自774-11地號土地
    分割，被上訴人僅得通行1063、1067地號土地至公路即大同
    路3段，不得通行其他土地。系爭乙土地之使用分區為乙種
    工業區，如作工業使用，即有建造廠房之必要，該通行土地
    應足敷建築廠房之基本需求，始能謂通常之使用。系爭乙土
    地未臨計畫道路、市區道路、公路、廣場等致無法指定建築
    線申請建造執照興建廠房，有先設置道路通往大同路3段之
    必要。參酌建築技術規則建築設計施工編第2條之規定，以
    系爭乙土地至大同路3段之最短長度約37.5公尺至42.5 公尺
    ，且該土地面積共1,121.39平方公尺，可供興建總樓地板面
    積達1,000平方公尺，附圖二之通行方法有2處接近直角轉折
    ，一般車輛轉彎顯有困難，認應以通行系爭甲土地之通行方
    法為適當。系爭甲土地上為雜草、樹木、泥土及空地，1063
    地號土地另有鐵皮屋（鐵架），無道路可供通行車輛，被上
    訴人併依民法第788條第1項之規定請求就系爭甲土地之通行
    範圍鋪設水泥、瀝青開設道路，即屬可採。被上訴人為通行
    系爭甲土地有開設道路之必要，自應定期給付上訴人償金，
    補償其不能使用土地所受損害，審酌系爭乙土地經1063 、
    1067地號土地通行之面積比例各為百分之38、百分之24，及
    1063地號土地亦為乙種工業區，晁岱公司曾申請將該土地與
    同段1062地號土地合併建築，現其上有鐵皮屋、棚架，出租
    他人每月租金約新臺幣（下同）5萬元，1067地號土地現做
    為貨櫃場使用，各該土地附近均為工廠、雜草、泥地等情，
    認晁岱公司、李王枣等9人得請求之償金各以1063、1067 地
    號土地當年度申報地價總額年息百分之15、百分之12計算為
    適當等詞，為其論斷之基礎。
三、按民法物權編規定鄰地通行權之功能，旨在解決與公路無適
    宜聯絡袋地之通行問題，其目的乃為調和土地之相鄰關係，
    使土地與公路有適宜之聯絡，固應斟酌土地之位置、地勢、
    面積及用途，是否足供通常之使用，但不在使袋地所有人取
    得最大建築面積興建建物使用，原審以系爭乙土地係屬乙種
    工業區、土地總面積1,121.39平方公尺，可供興建總樓地板
    面積1,000平方公尺以上之廠房，認應以附圖一路寬6公尺之
    系爭甲土地之通行方法為適當。惟上訴人已陳稱被上訴人取
    得利益最大化之6 公尺通路，過度侵害其等財產上利益，損
    害其等權益（見原審卷㈡第397頁、原審卷㈠第81 頁），而
    1063地號土地亦屬乙種工業區，晁岱公司前曾申請合併建築
    1062、1063地號土地，為原審所認定；且依新北市政府城鄉
    發展局10 9年4月8日函記載：1063及1067地號重測前之77-2
    4、77-21地號土地，均經列為79定-汐07-0742建築線指定案
    之申請基地（見原審卷㈡第337 頁），果爾，倘1063、1067
    地號土地均屬得供建築廠房之土地，得否僅為使系爭乙土地
    採最大建築面積興建建物，即認1063、1067地號土地應提供
    6 公尺寬之系爭甲土地供開設道路，占用各該土地面積比例
    達百分之38、百分之24？依此通行方式對上訴人造成之損害
    為何？是否平衡兼顧兩造最大利益？原審未予審究，遽為不
    利上訴人之認定，自有可議。原判決關於確認通行權範圍既
    有上開可議之處，則原審命上訴人應容忍被上訴人鋪設柏油
    或水泥道路之範圍，及上訴人因被上訴人在通行範圍設置道
    路所受損害若干，均有未明，且原審雖認命被上訴人給付償
    金係為補償上訴人不能使用土地所受損害，然未說明如何以
    晁岱公司出租坐落1063地號等土地上之鐵皮屋每月5 萬元租
    金等情事，推認上訴人所受損害為當年申報地價總額年息百
    分之15或百分之12，亦屬疏略。原審所為命上訴人容忍鋪設
    道路及就上訴人請求每月每平方公尺600 元計算償金之判決
    ，均無以維持。上訴論旨，指摘原判決此部分不當，聲明廢
    棄，為有理由。又上訴人在原審陳稱：如有鋪設管線之必要
    ，應支付償金等語（見原審卷㈡第463 頁），是否係反訴請
    求償金？倘是，其僅稱償金以每平方公尺600 元計算（見原
    審卷㈡第463 頁），惟其計算面積、計付起點等，均未敘明
    ，該聲明範圍是否明確？原審未予闡明，案經發回，應併予
    究明。
四、據上論結，本件上訴為有理由，依民事訴訟法第477條第1項
    、第478條第2項，判決如主文。
中    華    民    國   111    年    3     月    16    日
                      最高法院民事第八庭
                          審判長法官  陳  玉  完  
                                法官  周  舒  雁  
                                法官  陳  麗  玲  
                                法官  謝  說  容  
                                法官  黃  書  苑  
本件正本證明與原本無異
                                      書  記  官 
中    華    民    國   111    年    3     月    25    日